【裁判字號】    98,消債抗,539
【裁判日期】    981124
【裁判案由】    聲請更生程序
【裁判全文】
臺灣高雄地方法院民事裁定           98年度消債抗字第539號
抗  告  人  甲○○
上列抗告人因消費者債務清理事件聲請更生，對於中華民國98年
8 月27日本院98年度消債更字第965 號裁定提起抗告，本院裁定
如下：
    主  文
抗告駁回。
抗告程序費用新台幣壹仟元由抗告人負擔。
    理  由
一、抗告意旨略以：伊前於民國95年4 月3 日與最大無擔保債權
    銀行中國信託商業銀行股份有限公司（下稱中信商銀），依
    金融主管機關協調成立之中華民國銀行公會會員辦理消費金
    融案件無擔保債務協商機制與中信商銀等無擔保債權銀行達
    成分80期，利率1.88% ，每期償還新台幣（下同）26,872元
    之協議（下稱95年協議）。然伊目前每月工作收入約為24,0
    00元，加計出租系爭房屋1 樓每月7,000 元之租金收入，亦
    僅31,000元，於支付高雄市○○區○○街109 巷31號房屋及
    坐落土地（下稱系爭房地）之貸款23,000元後，僅餘8,000
    元（抗告人誤載為9,000 元），足見未能依95年協議清償，
    顯非可歸責於伊之事由。又系爭房屋經鑑價，雖第1 拍之價
    格為330 萬元，然是否得以此價格拍定，亦未可知。另系爭
    房屋並非僅供伊1 人單獨居住，係與父母同住，如遭拍賣，
    伊與父母即須另覓他處居住並支出租屋費用。此外，伊債務
    總額高達4,601,791 元（有擔保債務為3,071,000 元），已
    有不能清償債務之虞。原裁定逕予駁回聲請，顯有違誤，爰
    依法提起本件抗告，並聲明：原裁定廢棄，並准為更生之聲
    請。
二、按，「債務人不能清償債務或有不能清償之虞者，得依本條
    例所定更生程序，清理其債務」；「債務人無擔保或無優先
    權之債務總額未逾1,200 萬元者，於法院裁定開始清算程序
    或宣告破產前，得向法院聲請更生」，消費者債務清理條例
    （下稱消債條例）第3 條、第42條第1 項分別定有明文。
三、經查：
  (一)抗告人主張其雖曾依中華民國銀行公會會員辦理消費金融案
    件無擔保債務協商機制與中信商銀等債權銀行達成95年協議
    ，然因遠東國際商業銀行股份有限公司等多家銀行之無擔保
    債務及中信商銀之房屋貸款（目前尚餘3,071,000 元）均未
    參與95年協議，經抗告人依消債條例之規定，向最大債權人
    中信商銀協商後，遭退件致協商不成立等事實，業據抗告人
    提出債權人清冊、協議書、無擔保債務還款計劃、財團法人
    金融聯合徵信中心當事人查詢個人資料綜合信用報告- 債務
    清理條例前置協商專用債權人清冊及中信商銀陳報狀各1 份
    在卷可稽（見原審卷第9 至11頁、第129 至131 頁、第12至
    14頁、第126 頁），足認屬實。故本件所應審酌者為抗告人
    是否有不能清償債務或不能清償之虞之情形。
  (二)另關於抗告人本人每月之必要生活費用支出部分，抗告人並
    未提出全部憑證以資證明，無從審酌是否均屬必要之費用，
    此部份因消債條例之立法目的，係為使不幸陷入經濟困境之
    人得以清理債務、重建生活，並在清理過程中能保有符合人
    性尊嚴之最低基本生活，而非維持債務人過去慣常之寬裕生
    活，是以如任由抗告人主張其基本生活費用及扶養費用之數
    額，將造成揮霍無度以致清償能力降低，反而易使更生程序
    無從進行。因此，本院參酌抗告人目前居住在高雄市，有戶
    籍謄本在卷可佐（見原審26頁），而其主張每月最低生活費
    用10,991元，未逾內政部公告之98年度高雄市每人每月最低
    生活費用11,309元，並無過高之虞，應堪認係必要費用。
  (三)又債務人用以償還房屋貸款之支出，除係用以支付利息外，
    亦有部分係用於清償房貸本金，而房貸本金之減少，房屋價
    值扣除貸款後之餘額亦隨之增加，即債務人之資產亦隨之增
    加；又為使負有自用住宅借款債務而瀕臨經濟困境之債務人
    ，不必喪失其賴以居住之自用住宅而重建經濟生活，特設自
    用住宅借款特別條款制度，此觀之消債條例第54條規定自明
    。準此，房貸支出是否可列為必要之費用，應依個案判斷，
    尚不可一概而論，倘房貸支出低於一般人承租房屋每月應支
    出之金額，應認係個人住居之基本生存要求，於更生方案中
    將房貸支出列為必要費用，尚屬合理，如此始能平衡兼顧債
    務人與債權人之權益。而按，抗告人主張系爭房地須按月支
    出貸款23,000元，固有貸款對帳單1 份足證（見本院卷第7
    至9 頁），然此已占抗告人每月收入31,000元（見本院卷第
    4 頁）之74 %（23,000元÷31,000元＝0.74，小數點以下二
    位，四捨五入），以抗告人之收入與債務情況衡量，實難認
    抗告人仍有保有系爭房地並支出房貸之必要。再參諸抗告人
    亦表明不定自用住宅借款特別條款（見原審卷第9 頁）等語
    ，已徵系爭房地並特地為抗告人保留作為自用住宅之必要，
    抗告人前開房貸支出，難認係必要費用。此外，上開內政部
    社會司公告之高雄市98年度最低生活費用11,309元，係依社
    會救助法第4 條規定，於權衡一般人最近一年每月包含食、
    衣、住、行、育、樂、稅捐、醫療、社會保險等各項支出之
    平均消費後，再以該數額之百分之60計算每人每月最低生活
    費標準，本即包含居住之必要費用在內，然抗告人主張之房
    貸費用支出23,000元，竟為98年度高雄市每人每月最低生活
    費用11,309元之二倍餘，顯遠高於一般人承租房屋每月應支
    出之金額，自難認係必要費用。末者，系爭房地經本院執行
    處送請鑑估後，認其最低市價應有3,380,000 元，有本院民
    事執行處塗銷查封登記書1 紙可憑（見原審卷第123 頁），
    是抗告人倘變賣系爭房地，並以出售之所得清償部分債務後
    ，所負債務應僅餘1,221,791 元。
  (四)另抗告人目前每月收入31,000元，縱因變賣系爭房地，損失
    7,000 元之租金收入，而減為24,000元，然於扣除抗告人每
    月必要生活費用10,991元後，每月仍餘13,009元可供償債務
    ，則以上揭變賣系爭房地後所餘債務1,221,791 元計算，抗
    告人約於94個月內即可將債務清償完畢，參酌聲請人目前為
    35歲，仍甚年輕，以抗告人前述之固定收入及支出剩餘情形
    ，應得於上開期間內逐步將債務清償完畢，自難認抗告人有
    不能清償債務或不能清償之虞之情事。
四、綜上所述，本件抗告人聲請更生，既無不能清償債務之情事
    ，應屬聲請更生之要件不備，又無從補正，依首揭條文之意
    旨，自應駁回其更生之聲請。原裁定據此駁回抗告人更生之
    聲請，於法並無違誤，抗告意旨猶執前詞，指摘原裁定不當
    ，為無理由，應予駁回。
五、據上論結，本件抗告為無理由，依消費者債務清理條例第15
    條，民事訴訟法第495 條之1 第1 項、第449 條第1 項、第
    78條，裁定如主文。
中    華    民    國    98    年    11    月    24    日
                  民事第五庭  審判長法  官  李昭彥
                                    法  官  洪榮家
                                    法  官  李育信
上為正本係照原本作成。
不得再抗告。
中    華    民    國    98    年    11    月    24    日
                                    書記官  林玉珊


司法院資訊處製作；財團法人民間司法改革基金會備份。
